【裁判字號】    98,易,1133
【裁判日期】    990331
【裁判案由】    詐欺
【裁判全文】
臺灣桃園地方法院刑事判決              98年度易字第1133號
公  訴  人  臺灣桃園地方法院檢察署檢察官
被      告  甲○○
上列被告因詐欺案件，經檢察官提起公訴（97年度調偵字第410
號），本院判決如下：
    主  文
甲○○無罪。
    理  由
壹、公訴意旨略以：緣被告甲○○之表姐劉庭妤（另由臺灣桃園
    地方法院檢察署檢察官偵查中）於民國90年11月間，欲向黃
    玉宜（已歿）購買所有座落桃園縣八德市○○段839 地號、
    權利範圍2 分之1 土地及門牌號碼為桃園縣八德市○○○街
    4 號2 樓房屋，但因劉庭妤資力不足以貸款購屋，遂由劉庭
    妤委由彭成中（另由臺灣桃園地方法院檢察署檢察官偵查中
    ）出名向黃玉宜購買上開房地，並由彭成中向渣打國際商業
    銀行股份有限公司三民分行（原為新竹國際商業銀行三民分
    行，下稱渣打銀行三民分行）貸款新臺幣（下同）80萬元，
    支付上開款項，並委由被告甲○○處理相關付款、代書事宜
    。而黃玉宜及其女丙○○另購得臺北縣土城市○○街20巷6
    號3 樓房屋，欲將出賣上開房地收得之尾款70萬元，支付購
    屋貸款，亦委託被告甲○○辦理貸款之償還。詎被告甲○○
    明知在銀行有一定之存款並不影響貸款之利弊，竟意圖為自
    己不法之所有，向黃玉宜及其女丙○○謊稱：若在銀行有存
    款，低利貸款將被取消，不如將70萬元借予他人，伊並已覓
    得借款人乙○○，這款項就算被告甲○○借支云云，且被告
    甲○○明知其資力不足以償還70萬元，復出示其所有座落桃
    園縣桃園市、八德市、龜山鄉及臺北縣新莊市房地所有權狀
    予丙○○、黃玉宜觀看，表示被告甲○○有資力負責還款，
    使黃玉宜及丙○○信以為真，陷於錯誤，於91年1 月22日向
    被告甲○○表示願將尚未取得之尾款70萬元（下稱系爭款項
    ）出借，被告甲○○旋即開立發票日為91年1 月22日、面額
    70萬元本票1 張及到期日為93年9 月1 日之面額70萬元遠期
    支票1 張供擔保。惟渣打銀行三民分行於91年1 月21日核撥
    80萬元貸款，其中79萬7500元於91年1 月23日自銀行提領後
    ，被告甲○○並未將上開尾款出借乙○○，反逕行花用。迨
    前開支票屆期提示不獲兌現，黃玉宜寄發存證信函催討，被
    告甲○○方以自己名義與丙○○簽立借款70萬元之協議書暨
    借據，表明於95年9 月1 日前償還70萬元，但屆期仍未償還
    ，黃玉宜始知受騙，因認被告被告甲○○涉有刑法第339 條
    第1 項詐欺取財罪嫌等語。
貳、按犯罪事實應依證據認定之，無證據不得認定犯罪事實；不
    能證明被告犯罪者，應諭知無罪之判決，刑事訴訟法第154
    條第2 項、第301 條第1 項分別定有明文。又告訴人之告訴
    ，係以使被告受刑事訴追為目的，是其陳述是否與事實相符
    ，仍應調查其他證據以資審認。事實之認定，應憑證據，如
    未能發現相當證據，或證據不足以證明，自不能以推測或擬
    制之方法，為裁判基礎。再認定犯罪事實，所憑之證據，雖
    不以直接證據為限，間接證據亦包括在內，然無論直接或間
    接證據，其為訴訟上之證明，須於通常一般之人均不致於有
    所懷疑，而得確信其為真實之程度者，始得據之為有罪之認
    定，倘其證明尚未達到此一程度，而有合理性懷疑之存在時
    ，即無從為有罪之認定（最高法院52年台上字第1300號、40
    年台上字第86號及76年台上字第4986號判例參照）。又被害
    人與一般證人不同，其與被告處於相反之立場，其陳述之目
    的，在使被告受刑事訴追處罰，內容未必完全真實，證明力
    自較一般證人之陳述薄弱。故被害人縱立於證人地位而為指
    證及陳述，且其指證、陳述無瑕疵可指，仍不得作為有罪判
    決之唯一證據，應調查其他證據以察其是否與事實相符，亦
    即仍須有補強證據以擔保其指證、陳述之真實性，始得採為
    斷罪之依據（最高法院94年度台上字第3326號判決參照）。
    又按刑法第339 條第1 項詐欺罪之成立，以意圖為自己或第
    三人不法所有，以詐術使人將本人或第三人之物交付為要件
    。所謂以詐術使人交付，必須被詐欺人因其詐術而陷於錯誤
    ，若其所用方法，不能認為詐術，亦不致使人陷於錯誤，即
    不構成該罪（最高法院46年台上字第260 號判例參照）。
、公訴人認被告被告甲○○涉有上揭犯行，無非係以告訴人黃
    玉宜之指訴；證人丙○○、彭成中、乙○○之證述；永豐商
    業銀行土城分行98年7 月23日永豐銀土城分行（098 ）字第
    00016 號函；被告甲○○91年1 月22日簽發之70萬元本票；
    面額70萬元之票號SA0000000 號支票；被告甲○○之所有權
    狀9 紙；被告甲○○91年4 月1 日簽立之收據；告訴人黃玉
    宜寄發之存證信函7 張；被告甲○○與證人丙○○93年9 月
    1 日簽立之協議書暨借據；被告甲○○94年1 月5 日簽發之
    本票14紙；證人彭成中與黃玉宜之土地登記申請書；證人彭
    成中與黃玉宜之不動產買賣契約書及同意書、外辦協議書；
    渣打銀行98年6 月4 日渣打商銀CB-OPS字第09801815號函；
    渣打商銀三民分行98年6 月12日渣打商銀三民字第09800258
    號函等為其主要論據。訊之被告甲○○固坦認其有於上揭時
    地以替證人乙○○借款之名義，向告訴人黃玉宜借得70萬元
    之事實，然堅詞否認有何詐欺犯行，辯稱：伊並未向告訴人
    黃玉宜及證人丙○○稱若在銀行有存款，低利貸款將被取消
    等語，伊是向丙○○借款等語。經查：
(一)被告甲○○於上揭時地向告訴人黃玉宜借得系爭款項，並開
    立發票日為91年1 月22日、面額70萬元本票1 張及到期日為
    93年9 月1 日之面額70萬元之遠其支票1 張供擔保。嗣因前
    開支票屆期提示未獲兌現，告訴人黃玉宜寄發存證信函催討
    ，被告甲○○則另以自己名義與丙○○簽立借款70萬元之協
    議書暨借據，表明於95年9 月1 日前償還70萬元，而屆期被
    告甲○○亦未償還等事實，業經被告供承無訛，核與證人即
    告訴人黃玉宜、證人丙○○、彭成中、乙○○之證述相符，
    並有永豐商業銀行土城分行98年7 月23日永豐銀土城分行（
    09 8）字第00016 號函、被告甲○○91年1 月22日簽發之70
    萬元本票、面額70萬元之票號SA0000000 號支票、告訴人黃
    玉宜寄發之存證信函7 張、被告甲○○與證人丙○○93 年9
    月1 日簽立之協議書暨借據、被告甲○○94年1 月5 日簽發
    之本票14紙在卷可稽，堪認屬實。茲本件應予審究者，厥為
    被告甲○○向告訴人黃玉宜借得系爭款項時，是否以：若在
    銀行有存款，低利貸款將被取消等語，告知告訴人黃玉宜及
    證人丙○○？若有，此舉是否足以使告訴人黃玉宜陷於錯誤
    ，進而交付系爭款項予被告甲○○。第查：
  1.稽證人即告訴代理人丙○○於刑事告訴狀指稱：「緣民國90
    年底原告（即黃玉宜）因出售桃園縣八德市○○○街4 號2
    樓房屋與買方簽約時才認識從事土地代書業之被告，買方交
    付尾款新臺幣（以下同）柒拾萬元時被告藉機佯稱原告若在
    銀行續有存款即無法享有優惠利率房貸被告已代尋一借款人
    願依年息5 ％壹次計付兩年預扣... 」等語（見臺灣桃園地
    方法院檢察署96年度他字第444 號偵查卷宗第2 頁）；其再
    於檢察事務官詢問時陳述：當時伊出售八德市的房子，被告
    是處理這個案子的代書，買方還有一筆70萬元的尾款要付，
    同時伊也要購買土城的房子，是用伊的名義辦理低利貸款，
    本來想用70萬元將低利貸款之額度降低，但是被告跟伊說如
    果伊有錢還低利貸款，伊的低利貸款就會被取消，所以建議
    伊將這70萬元借給一位叫乙○○之人等語（見同上偵卷第42
    頁）；其另於本院審理時復證稱：伊會借給被告70萬元，是
    因為被告說如果將賣屋的70萬元存在戶頭裡面，低利貸款會
    被取消，現金放在身邊又很危險，所以要伊借錢給被告等語
    （見本院審理卷第41頁）。觀諸證人丙○○之上開證詞，可
    知其指述被告欲向黃玉宜借得系爭款項前，究係告以：「若
    在銀行續有存款，將無法享有優惠利率房貸」，抑或「以70
    萬元將貸款之額度降低，低利貸款會被取消」乙節，已有前
    後不一之瑕疵，尚難遽採。
  2.再者，縱認被告甲○○確有向告訴人黃玉宜告以若在銀行有
    存款，低利貸款將被取消等語，惟依證人丙○○於偵訊及本
    院審理時之證述：伊於90年間因為賣房子而認識被告，借款
    當時，被告有提供土地權狀作為證明，表示有能力還款，土
    地權狀的正本放在伊那邊一陣子，說錢借被告以後再把正本
    要回去，這段期間伊也有將土地權狀影存留存。借款當時約
    定1 年5 ％的利息，一年要付3.5 萬的利息，兩年給7 萬元
    ，利息是寫借據的當天先給的，之後被告因為付不出利息而
    請求展延清償，伊又向被告收了7 萬元的利息，讓被告繼續
    展延兩年等語明確（各見臺灣桃園地方法院檢察署96年度他
    字第444 號偵查卷宗第43頁、本院審理卷第42頁至第43頁）
    ，並參以證人丙○○所提出被告甲○○所有之土地、建築改
    良物所有權狀影本9 張、收據1 紙、協議書暨借據1 紙及被
    告甲○○所簽立面額70萬元之本票及支票各1 紙、面額5 萬
    元之支票共14紙（各見臺灣桃園地方法院檢察署96年度他字
    第444 號偵查卷宗第11頁至第18頁、第25頁、第9 頁、第26
    頁至第30頁），可知被告甲○○向告訴人黃玉宜借得系爭款
    項之過程，另有提出土地權狀正本供證人丙○○審閱數日並
    影印留存，且於借款當時，證人丙○○已預扣二年之利息7
    萬元，待二年後被告甲○○無法依約清償時，被告甲○○另
    交付二年利息7 萬元予證人丙○○要求展延清償期，並交付
    上開本票及支票以供擔保。由此觀之，告訴人黃玉宜及證人
    丙○○於借貸系爭款項予被告甲○○時，已有相當期間細究
    被告甲○○所提出之土地權狀，並在閱覽之後，自行影印存
    參，則告訴人黃玉宜係因被告甲○○所提出之資力證明決定
    借予系爭款項，抑或僅單純因被告甲○○向其稱若在銀行有
    存款，低利貸款將被取消等語而決定借予系爭款項，並非無
    疑，從而，倘若被告甲○○確有向告訴人黃玉宜稱若在銀行
    有存款，低利貸款將被取消等語，如此是否足令告訴人黃玉
    宜陷於錯誤因此決定借予系爭款項，已啟疑竇。甚且，依一
    般銀行貸放款實務，銀行決定是否貸予款項及貸予款項之多
    寡，係審核貸款人之財力及有無提供擔保物而決定之，申請
    貸款者財力愈豐，所提出之擔保品愈足，一般銀行愈傾向核
    予貸款，尚不致於因申請貸款者於銀行留有存款或清償貸款
    額而取消貸款，此經永豐商業銀行分別以永豐商業銀行土城
    分行98年7 月23日永豐銀土城分行（098 ）字第00016 號函
    、永豐商業銀行板橋忠孝分行99年2 月10日永豐銀板橋忠孝
    分行（099 ）字第00006 號函函覆明確（各見臺灣桃園地方
    法院檢察署97年度調偵字第410 號偵查卷宗第340 頁、本院
    審理卷第64頁）。衡以告訴人黃玉宜社會歷練已豐，並非智
    慮淺薄之人，被告甲○○於商借系爭款項時，果告以於銀行
    留有存款或清償部分貸款將遭銀行取消低利貸款等語，此一
    違反常情之詞，如此是否足令告訴人黃玉宜陷於錯誤因而借
    予系爭款項，即非無疑。
  3.另外，告訴人黃玉宜借貸系爭款項予被告甲○○之同時，另
    預扣二年之利息7 萬元，二年後，被告甲○○另交付二年之
    利息7 萬元請求展延清償期限，業經證人丙○○證述明確，
    已如上述，復有卷附協議書暨借據、本票及支票影本可資佐
    證，堪認屬實。是倘若被告甲○○向告訴人黃玉宜借得系爭
    款項確係詐欺，被告甲○○自無須於借款當時另交付利息7
    萬元而減損其詐得總額，且於二年之後無法清償時，亦可置
    之不理，自無須另交付利息7 萬元要求展延，足見被告甲○○向告訴人黃玉宜取得系爭款項之際，是否係基於詐欺之動
    機，並非無疑，益徵被告甲○○辯稱本件係向告訴人黃玉宜
    借款而非詐欺，並非全然無憑。
  4.況且，證人丙○○於本院審理時亦證述當初將系爭款項借予
    被告之時，被告有提出土地權狀正本供其觀覽數日並影印留
    存等語屬實（見本院審理卷第43頁），被告於本院審理時亦
    陳稱：在借款當時，伊的經濟狀況還OK，後來是因為乙○○
    在辦合夥土地的繼承，伊墊了一些錢，經濟狀況才沒有辦法
    等語（見本院審理卷第40頁背面），此外，亦有被告甲○○
    向告訴人黃玉宜借款當時所提出其所有之土地、建築改良物
    所有權狀影本9 張在卷可參（見臺灣桃園地方法院檢察署96
    年度他字第444 號偵查卷宗第10頁至第18頁），可知被告甲○○向告訴人黃玉宜借款之際，仍享有數筆土地及建物之所
    有權，而得供清償債務，尚非自始即無資力，自難僅因被告
    事後無法依約還款，而遽認被告向告訴人黃玉宜借款之初即
    有詐欺之意思。
(二)承上，證人即告訴代理人丙○○之指述，有前後不一之瑕疵
    ，已難遽採。又本件借款之時，告訴人黃玉宜及證人丙○○
    有相當期間得細究被告甲○○所提出之土地權狀，是告訴人
    黃玉宜及證人丙○○決定借予被告系爭款項，是否僅因被告
    甲○○向其等告以前詞即逕行借貸，並非無疑。且觀諸告訴
    人黃玉宜借貸系爭款項及展延清償期之同時，另預扣或收受
    利息7 萬元，核與一般民間借貸無異，另外，被告甲○○向
    告訴人黃玉宜借款之際，仍有數筆不動產及建物之所有權，
    尚非無資力，則告訴人黃玉宜於借貸當時已可評估此等風險
    ，自難僅因被告事後無法依約還款，而遽認被告確有詐欺犯
    行，本件核屬民事糾葛，堪可認定。
肆、綜合上述，本件公訴意旨所指被告有詐欺犯行，尚未達於通
    常一般之人均不致有所懷疑，得確信其為真實之程度，而有
    合理性懷疑之存在，本院無從形成有罪之確信。此外，復查
    無其他積極證據足資認定被告被告甲○○確有公訴意旨所述
    之詐欺犯行，依據「罪證有疑，利於被告」之證據法則，既
    不能證明被告甲○○犯罪，依法自應就起訴事實為被告甲○○無罪之諭知。
據上論斷，應依刑事訴訟法第301條第1項，判決如主文。
本案經檢察官楊凱真到庭執行職務。
中    華    民    國    99    年    3     月    31    日
                  刑事第七庭  審判長法  官  蕭世昌
                                    法  官  毛松廷
                                    法  官  蔡羽玄
以上正本證明與原本無異。
如不服本判決，應於送達後10日內向本院提出上訴狀（應附繕本
），其未敘述上訴理由者，應於上訴期間屆滿後20日內，補提理
由書狀於本院，上訴於臺灣高等法院。
                                    書記官  陳玉芳
中    華    民    國    99    年    4     月    1     日

司法院資訊處製作；財團法人民間司法改革基金會備份。
